ACORDAO-COMPLETO-2552122

ACÓRDÃO 2378/2022 ATA 41/2022 - PLENÁRIO

Vistos, relatados e discutidos estes autos de Representação, no qual foram solicitados esclarecimentos acerca da aplicação da decadência no cumprimento do Acórdão 593/2022-TCU-Plenário:
ACORDAM os Ministros do Tribunal de Contas da União, reunidos em sessão do Plenário, diante das razões expostas pelo relator, em: 
9.1. prorrogar, por mais 60 dias, a contar do conhecimento do presente Acórdão, o prazo para que a Universidade Federal de Pelotas (UFpel) dê cumprimento aos subitens 9.2.1 e 9.2.3 do Acórdão 593/2022-TCU-Plenário;
9.2. esclarecer à UFPel que a decisão objeto do Acórdão 593/2022-TCU-Plenário, não pretende a desconstituição do direito à vantagem de quintos de FC incorporadas com base na Portaria-MEC 474/1987, mas a correção da ilegalidade dos cálculos referentes a prestação mensal de trato sucessivo, cuja possibilidade de correção renova-se mensalmente no tempo, razão pela qual não é aplicável, à matéria, o instituto da decadência previsto no art. 54 da Lei 9.784/1999;
9.3. determinar à Sefip que dê início ao monitoramento das determinações exaradas nos autos, com vistas à responsabilização dos agentes eventualmente omissos, tão logo termine o prazo ora prorrogado.

Embargos de declaração em representação decorrente de irregularidade no pagamento de "FCs Judiciais" a servidores da universidade.

Universidade Federal de Pelotas.

3. Interessados/Responsáveis/Recorrentes:
3.1. Recorrente: Universidade Federal de Pelotas (UFPel) (92.242.080/0001-00).

13.1. Ministros presentes: Bruno Dantas (na Presidência), Walton Alencar Rodrigues (Relator), Benjamin Zymler, Augusto Nardes, Vital do Rêgo, Jorge Oliveira e Antonio Anastasia.
13.2. Ministros-Substitutos convocados: Augusto Sherman Cavalcanti e Marcos Bemquerer Costa.
13.3. Ministro-Substituto presente: Weder de Oliveira.

WALTON ALENCAR RODRIGUES

Ministro Walton Alencar Rodrigues.

Adoto, como Relatório, a instrução elaborada no âmbito da Secretaria de Fiscalização de Integridade de Atos e Pagamentos de Pessoal e de Benefícios Sociais (Sefip) , vazada nos termos a seguir transcritos, com a qual anuíram os dirigentes da referida unidade técnica:
Tratam os autos de representação autuada por esta Secretaria de Fiscalização de Pessoal, com vistas a examinar possíveis irregularidades no pagamento de "FCs Judiciais" a servidores da Universidade Federal de Pelotas (peça 1) .
HISTÓRICO
Mediante o Ofício 4.220/2019-TCU/Sefip, de 30/8/2019, esta Unidade Técnica solicitou à Universidade Federal de Pelotas (UFPel) o encaminhamento de relação dos beneficiários da parcela referente à "FCs Judiciais" (peça 3) .
Em resposta, a UFPel enviou o Ofício 439/2019/GR/REITORIA-UFPel, contendo uma tabela com 123 servidores recebendo a mencionada incorporação (peça 5) .
A análise preliminar do documento (peça 7) indicou a existência de pagamentos de "FCs Judiciais" a 115 servidores daquela Universidade em desconformidade com a jurisprudência desta Corte de Contas, a exemplo dos Acórdão 1283/2006-TCU-Segunda Câmara, Relator Ministro Walton Alencar Rodrigues, e 835/2012-TCU-Plenário, Relator Augusto Nardes, com dano ao erário estimado em aproximadamente R$ 262 mil ao mês. 
Devido a isso, esta Sefip autuou a presente representação, com o objetivo de adotar as devidas providências fiscalizatórias acerca da matéria.
Em análise às informações constantes dos autos, esta Unidade Técnica pronunciou-se (peça 8) propondo naquela ocasião ao Tribunal que, em face da constatação de pagamentos irregulares referentes à FC Judicial no âmbito da UFPel, em desconformidade com os Acórdão 1283/2006-TCU-Segunda Câmara e 835/2012-TCU-Plenário, a expedição de determinação à Universidade para a adoção de procedimentos necessários visando o recálculo do valor das FC judiciais, de acordo com os parâmetros previstos na mencionada jurisprudência, sugerindo ainda a aplicação ao caso concreto do  Enunciado 249 da Súmula de Jurisprudência desta Corte, deixando de fazer qualquer determinação no sentido de cobrar a restituição dos valores percebidos pelos servidores ilicitamente, em face da boa-fé dos beneficiários e de erro escusável de interpretação da UFPel (peça 8, p. 3-4) .
 A proposta da Unidade Técnica foi acatada pelo Tribunal, por meio do Acórdão 593/2022-TCU-Plenário (peça 12) , com a expedição de determinação para que a UFPel, no prazo de 60 dias, adotasse as medidas necessárias ao ajuste das parcelas de quintos de FC incorporadas com base na Portaria-MEC 474/1987, tendo em conta os parâmetros esclarecidos nos Acórdão 835/2012-TCU-Plenário, assegurando o contraditório e a ampla defesa aos interessados, nos termos do subitem 9.2.1 do mencionado decisum. 
A UFPel solicitou pedido de prorrogação de prazo para o cumprimento do Acórdão 593/2022-TCU-Plenário (peça 19) , recebendo proposta favorável por parte desta Unidade Técnica (peças 20-21) , sugerindo a dilação do prazo para o cumprimento do decisum por mais 60 dias, a contar da ciência da futura decisão. 
Todavia, a UFPel, logo em seguida, atravessou nos autos documento denominado de "solicitação de informações", encaminhado pela Reitora da Universidade Federal de Pelotas (UFPel) , mediante o Ofício 257/2022/GR/REITORIA-UFpel, datado de 22/7/2022 (peça 22) , requerendo ao relator dos autos pronunciamento para fornecer elucidações acerca do Acórdão 593/2022-TCU-Plenário (peça 22, p. 11-12) , visando dar cumprimento a este decisum.
Em Despacho (peça 25) , o Relator conheceu do documento como "mera petição", encaminhando os autos a esta Sefip, com determinação para que esta Unidade Técnica venha a se manifestar acerca desta solicitação de informações formulada pela unidade jurisdicionada, com a brevidade necessária.
Desse modo, passa-se agora à análise dos questionamentos da unidade jurisdicionada, então formulados na peça 22.
EXAME TÉCNICO 
Inicialmente, aproveita-se para transcrever a determinação constante do Acórdão 593/2022-TCU-Plenário.
9.1. conhecer da representação, para, no mérito, considerá-la procedente;
9.2. determinar à Universidade Federal de Pelotas, que, no prazo de 60 dias:
9.2.1. com fundamento no art. 45, caput, da Lei 8.443/1992, c/c o art. 4º, inciso I, e 14, § 2º, inciso I, da Resolução-TCU 315/2020, adote as medidas necessárias ao ajuste das parcelas de quintos de FC incorporadas com base na Portaria-MEC 474/1987, tendo em conta os parâmetros esclarecidos nos Acórdão 835/2012-TCU-Plenário, assegurando o contraditório e a ampla defesa aos interessados; (grifo nosso) 
9.2.2. comunique a este Tribunal o resultado das medidas adotadas com vistas ao cumprimento da determinação acima, indicando a situação de cada um dos servidores tratados nestes autos (se servidor ativo ou aposentado, bem assim o estágio dos respectivos atos de aposentadoria) ;
9.3. dispensar a reposição dos valores indevidamente recebidos de boa-fé até a ciência da presente deliberação pela UFPel, consoante o Enunciado 249 da Súmula de Jurisprudência do TCU;
9.4. determinar à Sefip que, após a manifestação da UFpel, avalie a situação dos servidores abrangidos pela determinação acima, com vistas a identificar a melhor solução para a interrupção dos pagamentos irregulares com a maior brevidade possível.
Conforme consta do decisum acima, determinou-se a UFpel a adoção de medidas, visando ajustar as parcelas de quintos de FC incorporadas com base na Portaria-MEC 474/1987, conforme parâmetros esclarecidos no Acórdão 835/2012-TCU-Plenário, de relatoria do Ministro Augusto Nardes, o qual contém as seguintes determinações:
 (...) 
"9.1.1. para os servidores que não ajuizaram ações judiciais ou para os que o fizeram mas não lograram êxito, em decisão transitada em julgado, efetue o pagamento das parcelas de quintos com amparo na Portaria MEC nº 474/87, desde que tenham iniciado o seu exercício até 31/10/1991, sob a forma de VPNI, ajustando-se o valor da parcela ao que era devido em 1º/11/1991, data de eficácia da Lei nº 8.168/1991, devidamente atualizado, desde então, exclusivamente pelos reajustes gerais concedidos ao funcionalismo, conforme preceitua o § 1º do art. 15 da Lei nº 9.527/1997;" (grifo nosso) 
"9.1.2. para os servidores que obtiveram decisões judiciais favoráveis transitadas em julgado, confirmadas em grau de recurso, recalcule os quintos de FCs adequando o valor nominal às condições deferidas na sentença, de modo que a quantia inicial seja apurada na data da publicação do provimento jurisdicional de 1º grau e, a partir daí, transformada em VPNI, atualizada exclusivamente pelos reajustes gerais concedidos ao funcionalismo, conforme preceitua o § 1º do art. 15 da Lei nº 9.527/1997." (grifo nosso) 
9.3. dispensar o recolhimento das parcelas indevidamente percebidas de boa-fé pelos servidores da Universidade Federal de Goiás (UFG) , consoante Súmula/TCU nº 249;
9.4. esclarecer à Universidade Federal de Goiás (UFG) que, sem prejuízo da nova redação conferida aos subitens 9.1.1 e 9.1.2 supra, a remuneração dos servidores que se aposentaram com a vantagem do art. 193 da Lei nº 8.112/90, após a edição da Lei nº 8.168/1991, será a do Cargo de Direção (CD) ou Função Gratificada (FG) correspondente e, em respeito ao princípio da irredutibilidade de vencimentos, a diferença apurada com base nos parâmetros da Portaria MEC 474/87 deve ser transformada em vantagem pessoal, a ser absorvida pelas futuras reestruturações da carreira e sujeita exclusivamente aos reajustes gerais concedidos a todos os servidores públicos federais, de forma que não haja decesso remuneratório nos proventos; (grifo nosso) 
Todavia, vem agora a entidade, expondo dúvidas pendentes para fins de cumprimento às determinações do Acórdão 593/2022-TCU-Plenário, cujos questionamentos orbitam a possibilidade de aplicação da decadência administrativa, nos termos abaixo (peça 22, 11-12) . 
No entendimento dessa E. Corte de Contas, qual seria o termo inicial de decadência para a Administração Pública, em sede de controle interno, revisar benefícios de aposentadoria e pensão ainda pendentes de julgamento por parte desse Tribunal no exercício de controle externo de legalidade?
Em relação ao recebimento desses benefícios, relação de trato sucessivo, entende o TCU que a decadência é contada a partir da primeira percepção (art. 54, §1º, L9784/99) ou haveria neste caso o entendimento de que o prazo para revisar é renovado mensalmente, a cada nova percepção dos benefícios?
 (...) 
No entender dessa E. Corte de Contas, tendo em vista as datas informadas pelo núcleo competente da PROGEP/UFPel, são observáveis os cinco anos de decadência do Art. 54, caput da Lei 9.784/99 ou há trâmite para a Administração proceder à revisão dos benefícios cuja legalidade já foi julgada? O Tribunal de Contas entende que o prazo para a Administração revisar é: a) decadencial, contado do julgamento pela legalidade; ou b) renovável mês a mês, a cada nova percepção de cálculo irregular? 
De início, depreende-se que a Unidade Jurisdicionada opôs o seu pedido de peça 22 em face de eventual dificuldade para apreender os completos contornos da decisão constante do Acórdão 593/2022-TCU-Plenário, oferecendo assim os questionamentos acima transcritos. Desse modo, em essência, julga-se que essa peça tem natureza jurídica de embargos de declaração, momento processual que se afigura não mais regularmente apropriado a esta medida, em face da ocorrência de preclusão temporal, considerando que já vencido há tempos o prazo de 10 dias para oposição deste instrumento, consoante disposto no art. 287, § 1º, do Regimento Interno do TCU.
Como já dito anteriormente, o Relator, na peça 25, conheceu do respectivo documento como "mera petição", determinando o envio dos autos a esta Sefip, para que haja manifestação desta Unidade Técnica com a brevidade necessária, acerca desta solicitação de informações elaborada pela Unidade Jurisdicionada.
Nesse sentido, em atendimento ao Despacho de autoridade e em análise ao mérito das indagações da UFPel, entende-se que não seria aplicável ao caso concreto o instituto da decadência administrativa - conforme constante do art. 54, da Lei 9.784/1999-, nos processos autuados pela UFPel para dar cumprimento ao Acórdão 593/2022-TCU-Plenário; nem nos casos em que os interessados sejam servidores públicos em atividade, nem naquelas situações cujos interessados já estejam aposentados ou sejam beneficiários de pensão, com atos já julgados ou aguardando julgamento pelo TCU, haja vista que: 
17.1. 	Na presente situação fática, não se discute o "direito" de incorporação de quintos de FC, com base nos critérios definidos pela Portaria MEC 474/1987, mas sim de erro na base de cálculo da vantagem, por ter incluído ilegitimamente reajustes concedidos por leis subsequentes que reestruturaram as carreiras das Instituições Federais de Ensino Superior (IFES) ao longo do tempo, conforme explicitado no Voto condutor do Acórdão 835/2012-TCU-Plenário, de relatoria do Ministro Augusto Nardes (peça 8, p. 2) . Nesse sentido, como não se discute propriamente o "direito" da mencionada incorporação, verifica-se estar diante do instituto da prescrição, regido pela relação de trato sucessivo, que se renova mês a mês, conforme se observa de juízo do Superior Tribunal de Justiça (STJ) , a exemplo daqueles proferidos nos REsp 799905/SC, de relatoria do Ministro Arnaldo Esteves Lima e AgRg no REsp 1176044/RS, de relatoria do Ministro OG Fernandes, bem como por interpretação analógica da Súmula 85, do STJ. Ainda, mesmo que o STF não tenha adentrado no mérito da questão, haja vista tratar-se de matéria infraconstitucional, é de bom alvitre ressaltar que, recentemente, os efeitos do mencionado instituto da relação de trato sucessivo, conforme aqui apresentado, constaram registrados nos autos do RE 1314922 ED-AgR-MG, como se vê do item 3 de sua Ementa. Nessa linha, seguem os excertos das ementas dos julgados aqui mencionados. (destaques acrescentados) 
AgRg no REsp 1176044/RS
EMENTA
PROCESSUAL CIVIL E ADMINISTRATIVO. AGRAVO REGIMENTAL NO RECURSO ESPECIAL. CORPO DE VOLUNTÁRIOS DE MILITARES INATIVOS - CVMI. GRATIFICAÇÃO ESPECIAL DE RETORNO À INATIVIDADE. REDUÇÃO. RELAÇÃO DE TRATO SUCESSIVO.
1. O aresto impugnado adotou entendimento harmônico com a jurisprudência firmada pelo Superior Tribunal de Justiça no sentido de que a redução das vantagens de servidores públicos tem natureza de relação jurídica de trato sucessivo, que se renova a cada mês.
2. Com efeito, tendo sido efetivada, por força da Lei estadual n. 10.916/1997, a redução do valor da Gratificação Especial de Retorno à Atividade cumpre reconhecer a inaplicabilidade, à espécie, da alegada prescrição do fundo de direito, devendo-se considerar prescritas somente as parcelas anteriores ao quinquênio que antecede o ajuizamento da ação, conforme a Súmula 85/STJ.
3. Agravo regimental a que se nega provimento.
REsp 799905/SC
EMENTA
PROCESSUAL CIVIL. ADMINISTRATIVO. MILITAR. VIOLAÇÃO AO ART. 535 DO CPC. NÃO-OCORRÊNCIA. FUNDAMENTOS SUFICIENTES PARA EMBASAR A DECISÃO. REDUÇÃO DE GRATIFICAÇÃO. RELAÇÃO DE TRATO SUCESSIVO. SÚMULA 85/STJ. PRESCRIÇÃO DO FUNDO DE DIREITO. NÃO-OCORRÊNCIA. GRATIFICAÇÃO POR COMPENSAÇÃO ORGÂNICA. ALTERAÇÃO DO PERCENTUAL DE CÁLCULO. VIOLAÇÃO A DIREITO ADQUIRIDO. NÃO-OCORRÊNCIA. REDUÇÃO DE VENCIMENTOS NÃO VERIFICADA. MANUTENÇÃO DA DIFERENÇA A TÍTULO DE VANTAGEM PESSOAL NOMINALMENTE IDENTIFICADA. RECURSO ESPECIAL CONHECIDO E PROVIDO.
1. Conforme previsto no art. 535 do CPC, os embargos de declaração têm como objetivo sanar eventual obscuridade, contradição ou omissão existentes na decisão recorrida. Não há omissão quando o Tribunal de origem pronuncia-se de forma clara e precisa sobre a questão posta nos autos, assentando-se em fundamentos suficientes para embasar a decisão.
2. Segundo o Princípio da Actio Nata, ocorrendo a supressão de vantagem, é nesse momento que surge a pretensão do autor. Todavia, na hipótese de redução de benefícios, por se tratar de prestação de trato sucessivo, o prazo prescricional se renova mês a mês, não havendo falar, portanto, em prescrição do fundo de direito.
Aplicação da Súmula 85/STJ. Precedente.
3. A mudança do percentual de cálculo da Gratificação por Compensação Orgânica, nos termos da Lei 8.237/91, não representa ofensa a direito adquirido, porquanto não houve redução nos vencimentos dos militares, uma vez que eventual diferença resultante da alteração de critérios de cálculo foi mantida a título de vantagem pessoal nominalmente identificada. Consoante entendimento consolidado no Supremo Tribunal Federal, não há falar em direito adquirido a regime jurídico.
4. Recurso especial conhecido e provido.
AG .REG. NOS EMB .DECL. NO RECURSO EXTRAORDINÁRIO 1.314.922
EMENTA 
RECURSO EXTRAORDINÁRIO. AGRAVO INTERNO. DIREITO ADMINISTRATIVO. AUSÊNCIA DE REPERCUSSÃO GERAL. ARE 748.371 RG. GRATIFICAÇÃO DE ATIVIDADE EXECUTIVA (GAE) . BASE DE CÁLCULO. IMPOSSIBILIDADE DA INCLUSÃO DE VANTAGEM. CONTROVÉRSIA DE ÍNDOLE INFRACONSTITUCIONAL. OFENSA INDIRETA OU REFLEXA. DECADÊNCIA. LEI N. 9.784/1999, ART. 54. INOCORRÊNCIA. 
1. À questão atinente ao suposto desrespeito aos princípios do contraditório, da ampla defesa, dos limites da coisa julgada e do devido processo legal são aplicáveis os efeitos da ausência de repercussão geral do Tema n. 660. 
2. A discussão acerca da pretensão de servidor público federal assegurar o reajuste da Vantagem Pessoal Nominalmente Identificada (VPNI) é de natureza infraconstitucional, de modo que eventual ofensa ao Texto Constitucional seria indireta ou reflexa. 
3. O recebimento de gratificação envolve relação de trato sucessivo, que se renova continuamente, de modo que não incide para a União o prazo decadencial previsto no art. 54 da Lei n. 9.784/1999.
17.2.	Ademais, conforme constou da própria instrução anterior desta Unidade Técnica (peça 8, p. 19) é de entendimento do Supremo Tribunal Federal não existir ofensa ao princípio da irredutibilidade de vencimentos quando há redução de proventos de aposentadoria, então concedida em desacordo com a lei (MS 25.552, rel. Min. Cármen Lúcia) ; ainda, cabe recordar que, de acordo com jurisprudência do STF, formada em sistemática de repercussão geral, não existe direito adquirido a regime jurídico de composição de vantagem pecuniária, conforme se extrai do RE 563965. Desse modo, no presente caso concreto, ainda que julgado pelo TCU o ato de aposentadoria ou de pensão há mais de cinco anos, ou mesmo que já ultrapassados cinco anos após a data alcançada para o registro tácito do ato (RE 636.553/RS) , não se configura decesso remuneratório a exclusão de tal parcela dos vencimentos ou dos proventos daqueles que a percebem irregularmente.
Cabe, por último, alertar do que consta do subitem 9.3, do Acórdão 593/2022-TCU-Plenário, que dispensou a reposição dos valores indevidamente recebidos de boa-fé pelos servidores da Unidade Jurisdicionada, até a ciência da presente deliberação por parte da UFPel [Acórdão 593/2022-TCU-Plenário], consoante o Enunciado 249, da Súmula de Jurisprudência do TCU.  
Sabe-se, ainda, que não devem ser formuladas determinações para reiteração de determinação proferida anteriormente pelo Tribunal, conforme prescreve o art. 7º, inciso I, da Resolução-TCU 315/2020. Todavia, considerando as dúvidas aqui suscitadas pela UFPel, entende-se que a ausência de nova determinação poderá fazer com que os processos administrativos autuados pela Unidade Jurisdicionada, visando extirpar a irregularidade ratificada por esta Corte de Contas, restem paralisados por longo período de tempo, aumentando o prejuízo ao erário, razão pela qual sugere-se excepcionalmente - por aqui não se pretender desconstituir o próprio direito, mas sim analisar a legalidade dos cálculos referentes a uma prestação mensal de trato sucessivo, cuja possibilidade de correção renova-se mensalmente no tempo-, a expedição de nova determinação pelo TCU a UFPel, para que esta dê cumprimento integral ao disposto no mencionado decisum, deixando de aplicar a decadência aos processos administrativos autuados para a apuração dos casos alcançados pela determinação do  Acórdão 593/2022-TCU-Plenário, utilizando-se para tanto dos parâmetros firmados no Acórdão 835/2012-TCU-Plenário, dispensando o envio de instrução preliminar a Unidade Jurisdicionada, haja vista que as circunstâncias do processo permitem antecipar a possível proposta de encaminhamento, nos termos do art. 14, § 1º, da Resolução-TCU 315/2020.
CONCLUSÃO    
A análise da petição atravessada pela UFPel (peça 22) que, em síntese, traz indagações acerca da possibilidade de aplicação da decadência administrativa nos processos autuados pela unidade jurisdicionada, visando atender às determinações do Acórdão 593/2022-TCU-Plenário, apontou pela impossibilidade de aplicação de tal instituto, haja vista que, em consonância com a jurisprudência colacionada nos autos, aqui não se pretende desconstituir o próprio direito, mas sim analisar a legalidade dos cálculos referentes a uma prestação mensal de trato sucessivo, cuja possibilidade de correção renova-se mensalmente no tempo, razão pela qual sugere-se que, excepcionalmente, seja expedida nova determinação a unidade jurisdicionada, para que esta dê cumprimento integral ao Acórdão 593/2022-TCU-Plenário, deixando de aplicar a decadência aos processos administrativos autuados para a apuração dos casos alcançados pelo determinado decisum, utilizando-se para tanto dos parâmetros firmados no Acórdão 835/2012-TCU-Plenário.
PROPOSTA DE ENCAMINHAMENTO   
Do exposto, submetem-se os autos à consideração superior, sugerindo o envio do processo ao Gabinete do Relator, Exmo. Ministro Walton Alencar Rodrigues, propondo, em congruência com o que já anteriormente determinado, o seguinte:
determinar à Universidade Federal de Pelotas, com fundamento no art. 4º, inciso I, da Resolução-TCU 315/2020 e no art. 45, caput, da Lei 8.443/1992, que, no prazo de 60 dias:
a.1) conclua as medidas iniciadas para dar cumprimento integral ao Acórdão 593/2022-TCU-Plenário, objetivando o recálculo das parcelas de quintos de FC incorporadas com base na Portaria-MEC 474/1987, tendo em conta os parâmetros firmados no Acórdão 835/2012-TCU-Plenário, assegurando o contraditório e a ampla defesa aos interessados, deixando de aplicar a decadência quando da análise do mérito dos processos administrativos autuados com essa finalidade, por não se tratar de desconstituição do próprio direito, mas sim da análise da legalidade dos cálculos referentes a uma prestação mensal de trato sucessivo, cuja possibilidade de correção renova-se mensalmente no tempo;
a.2) dispensar a reposição dos valores indevidamente recebidos de boa-fé até a ciência do Acórdão 593/2022-TCU-Plenário pela UFPel, consoante o Enunciado 249 da Súmula de Jurisprudência do TCU;
b) transcorrido o prazo acima indicado, informe à Sefip acerca dos resultados das medidas adotadas;
c) informar a Universidade Federal de Pelotas (UFPel) do acórdão que vier a ser proferido, com o encaminhamento de cópia deste pronunciamento de subunidade, destacando que o relatório e o voto que fundamentam a deliberação ora encaminhada podem ser acessados por meio do endereço eletrônico www.tcu.gov.br/acordaos.
d) arquivar o presente processo, com fundamento no art. 169, inciso V, do Regimento Interno do TCU.

não há

Não atuou.

REPRESENTAÇÃO. DETERMINAÇÃO À UFPel PARA QUE AJUSTASSE A PARCELA PREVISTA NA PORTARIA-MEC 474/1987, AO ACÓRDÃO 835/2012-PLENÁRIO. QUESTIONAMENTOS DA UNIVERSIDADE ACERCA DA DECADÊNCIA PREVISTA NO ART. 54 DA LEI 9.784/1999. CONHECIMENTO DO EXPEDIENTE COMO MERA PETIÇÃO. ESCLARECIMENTOS À UNIDADE JURISDICIONADA. A VINCULAÇÃO DAS SENTENÇAS JUDICIAIS SOBRE RELAÇÕES JURÍDICAS DE TRATO SUCESSIVO ATUA REBUS SIC STANTIBUS.

REPRESENTAÇÃO (REPR)

Secretaria de Fiscalização de Integridade de Atos e Pagamentos de Pessoal e de Benefícios Sociais (Sefip).

Trata-se de representação formulada pela Secretaria de Fiscalização de Integridade de Atos e Pagamentos de Pessoal e de Benefícios Sociais (Sefip) , decorrente de indícios de irregularidade no cálculo de "FC Judiciais" pagas a servidores da Universidade Federal de Pelotas (UFPel) .
Nestes autos, por meio do Acórdão 593/2022, da minha relatoria, este Colegiado decidiu:
9.1. conhecer da representação, para, no mérito, considerá-la procedente;
9.2. determinar à Universidade Federal de Pelotas, que, no prazo de 60 dias:
9.2.1. com fundamento no art. 45, caput, da Lei 8.443/1992, c/c o art. 4º, inciso I, e 14, § 2º, inciso I, da Resolução-TCU 315/2020, adote as medidas necessárias ao ajuste das parcelas de quintos de FC incorporadas com base na Portaria-MEC 474/1987, tendo em conta os parâmetros esclarecidos no Acórdão 835/2012-TCU-Plenário, assegurando o contraditório e a ampla defesa aos interessados;
9.2.2. comunique a este Tribunal o resultado das medidas adotadas com vistas ao cumprimento da determinação acima, indicando a situação de cada um dos servidores tratados nestes autos (se servidor ativo ou aposentado, bem assim o estágio dos respectivos atos de aposentadoria) ;
9.3. dispensar a reposição dos valores indevidamente recebidos de boa-fé até a ciência da presente deliberação pela UFPel, consoante o Enunciado 249 da Súmula de Jurisprudência do TCU;
9.4. determinar à Sefip que, após a manifestação da UFpel, avalie a situação dos servidores abrangidos pela determinação acima, com vistas a identificar a melhor solução para a interrupção dos pagamentos irregulares com a maior brevidade possível. 
II
Rememoro, por oportuno, os fatos que ensejaram a determinação exarada nestes autos.
Após as diligências pertinentes, a Sefip entendeu caracterizado o pagamento de "FC Judiciais" a 115 servidores da UFPel em desconformidade com a jurisprudência desta Corte de Contas, a exemplo dos Acórdão 1283/2006-TCU-Segunda Câmara, da minha relatoria, e 835/2012-Plenário, da relatoria do E. Ministro Augusto Nardes.
Por meio do mencionado Acórdão 1283/2006-TCU-Segunda Câmara, foi determinado à Fundação Universidade Federal de Mato Grosso que:
9.4.2. as parcelas de "quintos de FC", a que fazem jus os servidores que completaram o interstício até o marco temporal de 31/10/91, devem ser pagas sob a forma de VPNI, ajustando-se o valor da parcela ao que era devido em 1º/11/91, data da eficácia da Lei 8.168/91, devidamente atualizado, desde então, exclusivamente pelos reajustes gerais concedidos ao funcionalismo;
Nesse sentido, o entendimento do TCU tem permanecido uníssono acerca da legitimidade da incorporação de quintos de FC com base nos critérios definidos pela Portaria MEC 474/1987, sendo ilegal, contudo, a inclusão, na base de cálculo dessa vantagem, dos reajustes concedidos por leis subsequentes que reestruturaram as carreiras das Instituições Federais de Ensino Superior (IFES) .
Em decorrência do deferimento de pleitos judiciais a respeito da matéria, mediante o Acórdão 835/2012-TCU-Plenário, este Colegiado definiu os seguintes critérios para a incorporação de quintos pelos servidores beneficiados Poder Judiciário: 
9.1.1. para os servidores que não ajuizaram ações judiciais ou para os que o fizeram mas não lograram êxito, em decisão transitada em julgado, efetue o pagamento das parcelas de quintos com amparo na Portaria MEC nº 474/87, desde que tenham iniciado seu exercício até 31/10/1991, data de eficácia da lei nº 8.168/1991, devidamente atualizado, desde então, exclusivamente pelos reajustes gerais concedidos aos funcionalismo, conforme preceitua o § 1º do art. 15 da Lei 9.527/1997;
9.1.2. para os servidores que obtiveram decisões judiciais favoráveis transitadas em julgado, confirmadas em grau de recurso, recalcule os quintos de FCs adequando o valor nominal às condições deferidas na sentença, de modo que a quantia inicial seja apurada na data da publicação do provimento judicial de 1º grau e, a partir daí, transformada em VPNI, atualizada exclusivamente pelos reajustas gerais concedidos ao funcionalismo, conforme preceitua o § 1º do art. 15 da Lei nº 9.527/1997;
Segundo a unidade técnica representante, o cálculo das "FC judiciais" pagas aos servidores da UFPel permanecia atrelado aos vencimentos dos professores titulares, levando em consideração, inclusive, vantagens pecuniárias criadas após a determinação legal para transformação dos quintos em VPNI, nos termos da Lei 9.527/1997, gerando dispêndio indevido de aproximadamente R$ 262 mil mensais pela instituição federal de ensino.
III
No curso do monitoramento da decisão exarada nestes autos (Acórdão 593/2022-TCU-Plenário) , em 22/7/2022, a UFPel encaminhou esta Corte de Contas os seguintes questionamentos acerca do seu cumprimento:
No entendimento dessa E. Corte de Contas, qual seria o termo inicial de decadência para a Administração Pública, em sede de controle interno, revisar benefícios de aposentadoria e pensão ainda pendentes de julgamento por parte desse Tribunal no exercício de controle externo de legalidade? 
Em relação ao recebimento desses benefícios, relação de trato sucessivo, entende o TCU que a decadência é contada a partir da primeira percepção (art. 54, §1º, L9784/99) ou haveria neste caso o entendimento de que o prazo para revisar é renovado mensalmente, a cada nova percepção dos benefícios?
Ratifico o despacho por meio do qual conheci do documento acostado aos autos pela UFPel como mera petição, tendo em vista que não tratou de eventual omissão, contradição ou obscuridade do julgado que justifique seu conhecimento como embargos de declaração, mas de dúvidas da unidade jurisdicionada sobre os procedimentos a serem observados com vistas ao cumprimento da determinação a ela endereçada.  
Por esse motivo, no aludido despacho, encaminhei os autos à Sefip, para que se manifestasse sobre os questionamentos da unidade jurisdicionada. 
Em seu parecer, a unidade técnica defendeu não ser aplicável o instituto da decadência administrativa, previsto no art. 54, da Lei 9.784/1999, nos atos de pessoal abrangidos pelo Acórdão 593/2022-TCU-Plenário, independentemente de se referirem a servidores em atividade, a servidores aposentados ou a beneficiários de pensão, ou de já terem sido julgados pelo TCU.
Destaca a unidade técnica que, neste processo, não está em questão o direito à incorporação de quintos com base nos critérios definidos pela Portaria MEC 474/1987. O que se discute é a inclusão indevida, na base de cálculo da vantagem, dos reajustes oriundos de leis subsequentes que reestruturaram as carreiras das Instituições Federais de Ensino Superior (IFES) ao longo do tempo, em desconformidade com as decisões deste Tribunal.
Conforme registrado nos pareceres, neste processo, não se pretende a desconstituição do direito à vantagem, mas da ilegalidade dos cálculos referentes a uma prestação mensal de trato sucessivo, cuja possibilidade de correção renova-se mensalmente no tempo, conforme jurisprudência deste Tribunal, a exemplo do recente Acórdão 2143/2022-TCU-Plenário,
Nessa linha, na instrução transcrita no relatório, foram reproduzidos diversos julgados do Superior Tribunal de Justiça (REsp 799905/SC, da relatoria do Ministro Arnaldo Esteves Lima, e AgRg no REsp 1176044/RS, da relatoria do Ministro OG Fernandes) , do Supremo Tribunal Federal (RE 1314922 ED-AgR-MG, da Relatoria do Ministros Nunes Marques) , nos quais resta inconteste que a vinculação das sentenças judiciais sobre relações jurídicas de trato sucessivo atua rebus sic stantibus.
Diante desses elementos a Sefip propôs a expedição de nova determinação à UFPel, no sentido de que dê cumprimento integral ao Acórdão 593/2022-TCU-Plenário, deixando de aplicar o instituto da decadência, utilizando-se, por conseguinte, dos parâmetros definidos no Acórdão 835/2012-TCU-Plenário.
Com as devidas vênias, de acordo com o previsto no art. 7º da Resolução-TCU 315/2020, reputo desnecessária a expedição de nova determinação à universidade, cabendo tão somente prorrogar o prazo para o seu cumprimento, por mais 60 dias, e, conforme aqui exposto, em resposta às indagações formuladas, cientificar a unidade jurisdicionada sobre a não incidência da decadência, nos termos propostos pela unidade especializada.
Com essas considerações, voto no sentido de que o Tribunal acolha a minuta de Acórdão que submeto à deliberação deste Colegiado.
TCU, Sala das Sessões, em 26 de outubro de 2022.
WALTON ALENCAR RODRIGUES 
Relator